【裁判字號】    97,簡上,104
【裁判日期】    980608
【裁判案由】    損害賠償
【裁判全文】
臺灣士林地方法院民事判決             97年度簡上字第104號
上  訴  人  乙○○
                        號2樓
訴訟代理人  王淑俐律師
被  上訴人  甲○○
                        之1號3樓
上列當事人間損害賠償事件，上訴人對於民國97年5 月14日本院
內湖簡易庭97年度湖簡字第372 號第一審判決提起上訴，本院於
民國98年5 月18日言詞辯論終結，判決如下：
    主  文
上訴駁回。
第二審訴訟費用新臺幣玖仟肆佰捌拾伍元由上訴人負擔。
    事  實  及  理  由
一、上訴人起訴主張：伊於民國95年6 月1 日起，向被上訴人承
    租坐落臺北市○○區○ 段629 巷12弄11號1 樓及地下室房屋
    （下稱系爭房屋），作為經營補習班使用，約定租賃期間自
    95 年6月1 日起至98年5 月31日止，每月租金新臺幣（下同
    ）3 萬元，保證金6 萬元（下稱系爭租約）。然自96年3 月
    26日起，系爭房屋陸續發生漏水、積水情形，經伊通知被上
    訴人，被上訴人雖派人修理，但仍不時出現漏、積水問題。
    同年6 月25日再度發現漏水、積水現象，伊於當日通知被上
    訴人後，被上訴人卻遲至同年7 月3 日始派人修繕，致伊所
    經營之補習班桌椅、裝潢、書本損毀，學生亦因此流失。從
    而，系爭房屋已無法再供伊為正常使用，伊乃於同年6 月底
    通知被上訴人終止系爭租約，並約定於同年7 月31日搬離系
    爭房屋，且於同年8 月2 日結清水、電費，歸還系爭房屋鑰
    匙。至此，被上訴人應歸還2 個月保證金，然被上訴人拒絕
    歸還。爰依系爭租約第7 條第2 項及民法第424 條終止系爭
    租約，請求被上訴人返還96年7 月份租金及保證金，另依民
    法第227 條第2 項、第184 條第1 項前段之規定，請求被上
    訴人賠償所受損害等情。並聲明：被告應給付原告54萬3900
    元，及自起訴狀繕本送達翌日起至清償日止，按週年利率5%
    計算之利息。
二、被上訴人則以：上訴人於96年3 月及4 、5 月間告知系爭房
    屋漏水後，伊即派人修復。於同年6 月底，上訴人再次告知
    漏水，伊隔天即帶師傳至系爭房屋檢查，發現系爭房屋漏水
    、積水現象係因5 樓房屋裝修時，磚塊砸破系爭房屋2 、3
    樓管道間之排水管所致，並非系爭房屋本身之問題，且已於
    同年7 月3 日修復，故上訴人所受損害不應向伊請求賠償。
    又上訴人雖於同年6 月間表示可能不續租，但未表明終止系
    爭租約之時間。上訴人係於同年7 月中旬，因其經營之補習
    班執照沒有核發下來，方表明將於同年7 月31日終止系爭租
    約，是依系爭租約之約定，上訴人提前終止租約，須扣1 個
    月保證金，故上訴人請求伊返回保證金，應無理由。且上訴
    人既承租系爭房屋至同年7 月31日，自不得請求伊返還7 月
    份租金等語置辯。並聲明：(一)原告之訴駁回；(二)如受不利判
    決，願供擔保請准免為假執行之宣告。
三、原審對於上訴人之請求，判決被上訴人應給付上訴人3 萬元
    （此部分未據被上訴人聲明不服，已告確定），並駁回其餘
    之訴，復就上訴人勝訴部分為假執行之宣告。上訴人就其不
    利部分聲明不服，並上訴聲明：(一)原判決不利上訴人部分廢
    棄；(二)被上訴人應再給付上訴人51萬3900元，及自起訴狀繕
    本送達翌日起至清償日止，按週年利率5%計算之利息。
四、兩造不爭執之事實（見本院97年10月20日準備程序筆錄）
  (一)上訴人於95年6 月1 日起，向被上訴人承租系爭房屋，作為
    經營補習班使用，約定租賃期間自95年6 月1 日起至98 年5
    月31日止，每月租金3 萬元，保證金6 萬元。上訴人已交付
    保證金6 萬元予被上訴人。
  (二)系爭租約第4 條約定：保證金6 萬元，該保證金於終止系爭
    租約或租賃期間屆滿，上訴人遷讓交還房屋並扣除上訴人積
    欠之債務後，由被上訴人無息返還上訴人。第8 條約定：除
    有前2 條得終止租約之情形或有法定得終止租約之事由外，
    雙方得提前終止租約，但應於2 個月前通知對方，且須賠償
    對方1個月租金。
  (三)系爭租約第7 條第2 項前段約定：如系爭房屋應由被上訴人
    負責修繕，經上訴人定相當期間催告，被上訴人仍未修繕完
    畢，上訴人得提前終止系爭租約，或自行修繕而請求被上訴
    人償還該費用。
  (四)自96年3 月26日起，系爭房屋陸續發生漏水、積水情形，經
    上訴人通知被上訴人改善，被上訴人亦派人修理，該部分漏
    水情形即停止。同年4 、5 月間系爭房屋再度出現漏水、積
    水現象，上訴人通知被上訴人修繕，被上訴人有請師傅來看
    ，修繕結果還是斷斷續續有漏、積水現象。同年6 月底2 、
    3 樓管道間新出現漏水部分，上訴人告知被上訴人漏水，被
    上訴人帶師傅檢查發現係因5 樓房屋裝修時，磚塊砸破系爭
    房屋2 、3 樓管道間之排水管所致，上開漏積水現象已於同
    年7 月3 日修復。
  (五)上訴人於96年8 月2 日交還系爭房屋之鑰匙於被上訴人。
  (六)上揭事實，為兩造所不爭執，並有租賃契約（見本院卷30頁
    至第32頁）及照片（見原審卷第11頁至第12頁）附卷可稽，
    堪信為真實。
五、本件經本院於98年2 月11日、與兩造整理並協議簡化爭點為
    （見上開準備程序筆錄，本院並依論述之需要，而調整其順
    序）
  (一)上訴人依民法第184 條第1 項前段請求被上訴人損害賠償，
    有無理由？
    1.系爭房屋於96年6 月間，是否出現漏水、積水現象，導致
      上訴人之補習班裝潢、書本、桌椅毀損？
    2.被上訴人有無故意或過失侵害上訴人權利之不法行為？
    3.上訴人得否請求被上訴人賠償裝潢費23萬9400元、地板施
      工費5 萬7000元、書本毀損費1 萬元、桌椅毀損費4 萬50
      0 元、停課損失9 萬元、搬遷費1 萬7000元？
  (二)上訴人依民法227 條第2 項之規定，請求被上訴人損害賠償
    ，有無理由？
    1.系爭房屋出現漏水、積水現象是否係因可歸責於上訴人之
      事由所致？
    2.上訴人得否請求被上訴人賠償上訴人得否請求被上訴人賠
      償裝潢費23萬9400元、地板施工費5 萬7000元、書本毀損
      費1 萬元、桌椅毀損費4 萬500 元、停課損失9 萬元、搬
      遷費1 萬7000元？
  (三)上訴人依系爭租約第7 條第2 項及民法第424 條終止系爭租
    約，請求被上訴人返還96年7 月份租金3 萬元及保證金3 萬
    元，有無理由？
    1.上訴人是否已定相當期間催告被上訴人修繕，而被上訴人
      仍未修繕完畢？
    2.系爭房屋於96年6 月底，是否已無法再供上訴人作為補習
      班正常使用？其瑕疵是否已危急上訴人之安全或健康？
    3.上訴人是否於96年6 月30日通知被上訴人將於7 月底終止
      系爭租約？
    4.被上訴人抗辯：上訴人於96年7 月中旬，提前終止系爭租
      約，應賠償其1 個月保證金，並給付7 月份租金，是否可
      採？
六、得心證之理由
  (一)上訴人依民法第184 條第1 項前段請求被上訴人損害賠償，
    為無理由。
    1.上訴人主張：系爭房屋於於96年6 月間出現漏水、積水現
      象，導致上訴人之補習班裝潢、書本、桌椅毀損，應屬可
      採。
      經查，上訴人主張：系爭房屋於96年6 月間出現漏水、積
      水現象，導致上訴人之補習班裝潢、書本、桌椅毀損等情
      ，業據其提出與所述相符之照片22紙（見原審卷第11頁至
      第22頁）存卷可查。證人丁○○亦證稱：系爭房屋於96年
      4 月至暑假前夕有漏水、積水之情形，小教室的之部分較
      為嚴重，因補習班之書本均放置在地上，故淹水時有受損
      ，淹水後補習班停課1 週，漏水、積水問題才修復等語（
      見本院卷第44頁）明確。從而，上訴人上開主張，應屬實
      在。
    2.上訴人主張：被上訴人故意、過失侵害其權利云云，應非
      可採。
      (1)按因故意或過失，不法侵害他人之權利者，負損害賠償
        責任。民法第184 條第1 項前段定有明文。又民法第18
        4 條第1 項前項規定侵權行為以故意或過失不法侵害他
        人之權利為成立要件，故主張對造應負侵權行為責任者
        ，應就對造之有故意或過失負舉證責任 (參照最高法院
        58年臺上字第1421號判例)。 本件上訴人主張：被上訴
        人故意、過失侵害其權利云云，然為被上訴人所否認，
        是上訴人自應就被上訴人具有侵權行為之構成要件負舉
        證之責。
      (2)經查，自96年3 月26日起，系爭房屋陸續發生漏水、積
        水情形，經上訴人通知被上訴人改善，被上訴人亦派人
        修理，該部分漏水情形即停止。同年4 、5 月間系爭房
        屋再度出現漏水、積水現象，上訴人通知被上訴人修繕
        ，被上訴人有請師傅來看，修繕結果還是斷斷續續有漏
        、積水現象。同年6 月底2 、3 樓管道間新出現漏水部
        分，上訴人告知被上訴人漏水，被上訴人帶師傅檢查發
        現係因5 樓房屋裝修時，磚塊砸破系爭房屋2 、3 樓管
        道間之排水管所致，上開漏水、積水現象已於同年7 月
        3 日修復等情，為兩造所無異詞（見上四之(四)），堪信
        為真實。
      (3)證人戊○○證稱：其係被上訴人之先生，系爭房屋出租
        事宜均由其負責，系爭房屋第1 次漏水係發生於96年3
        月間，上訴人通知系爭房屋廁所部分漏水後，其有通知
        人來修理完成。第2 次漏水係發生於同年4 、5 月間，
        上訴人致電通知與隔壁房屋之中間牆部分漏水，其通知
        師傅看修，但師傅說問題出在隔壁房屋，應由隔壁鄰居
        自行處理，看修後1 、2 天隔壁房屋即將漏水部分修復
        。第3 次漏水係於同年6 月底，其接到上訴人電話後通
        知師傅看修，發現係2 、3 樓間之共同管路出問題，當
        時其請5 樓鄰居先修復管路，再由其分攤費用，第3 次
        漏水情形已於同年7 月3 日修復等語（見本院卷第77頁
        ）。核與證人丙○○結稱：其去系爭房屋修繕過很多次
        ，96年3 月間其去察看系爭房屋，只有小積水，由隔壁
        房屋修繕完成；同年4 、5 月間隔壁水管破裂造成小積
        水，也是隔壁房屋自行修繕；同年6 月間，因系爭房屋
        5 樓正在進行裝潢，有磚塊掉到管道間，造成管線破裂
        而發生漏水、積水現象，當時有請5 樓鄰居修繕，修復
        後，其有跟屋主再去察看過等節（見本院卷第78頁）大
        致相符。
      (4)從而，就上開證據參互以觀，系爭房屋於96年6 月間出
        現漏水、積水現象，應係系爭房屋5 樓裝修時，磚塊砸
        破管線所致。且於上訴人通知被上訴人修繕時，上訴人
        即請修理人員進行勘查，並請5 樓鄰居先行修繕破裂之
        管線，再由其分攤修繕費用，上開漏水、積水情形業於
        同年7 月3 日修復。是以，被上訴人就系爭房屋於96年
        6 月間漏水、積水情形應無故意、過失行為。此外，上
        訴人復未舉證證明被上訴人就系爭房屋於96年6 月間漏
        水、積水情形有故意或過失行為，是其主張：被上訴人
        故意、過失侵害其權利云云，尚非可採。
    3.至關於上列爭點３「上訴人得否請求被上訴人賠償裝潢費
      23萬9400元、地板施工費5 萬7000元、書本毀損費1 萬元
      、桌椅毀損費4 萬500 元、停課損失9 萬元、搬遷費1 萬
      7000元？」部分，因被上訴人並無故意、過失不法侵害上
      訴人權利之行為，自無庸再予論究，併此敘明。
  (二)上訴人依民法227 條第2 項之規定，請求被上訴人損害賠償
    ，亦無理由。
    1.被上訴人抗辯：系爭房屋出現漏水、積水現象係不可歸責
      於伊之事由所致等語，要堪採信。
      (1)按因可歸責於債務人之事由，致為不完全給付者，債權
        人得依關於給付遲延或給付不能之規定行使其權利。因
        不完全給付而生前項以外之損害者，債權人並得請求賠
        償。民法第227 條定有明文。是故，債務不履行之債務
        人應負損害賠償責任，係以有可歸責之事由存在為要件
        ，若債務人為不完全給付係非可歸責於己之事由所致，
        自無從請求其負損害賠償之責（最高法院97年臺上字第
        1000號判決參照）。
      (2)經查，系爭房屋於96年6 月間出現漏水、積水現象，係
        因系爭房屋5 樓裝修時，磚塊砸破管道所致。上訴人通
        知被上訴人修繕時，上訴人即請修理人員進行勘查，並
        請5 樓鄰居先行修繕漏水管道，再由其分攤修繕費用，
        上開漏水、積水情形並於同年7 月3 日修復等情，業如
        上述（見上六、(一)、2） 。是以，揆諸上開說明所示，
        系爭房屋於96年6 月間出現漏水、積水現象，自屬非可
        歸責於被上訴人之事由所致，上訴人依民法第227 條第
        2 項債務不履行之法律關係，請求被上訴人負損害賠償
        之責，於法要屬無據。
    2.至上列爭點２「上訴人得否請求被上訴人賠償裝潢費23萬
      9400元、地板施工費5 萬7000元、書本毀損費1 萬元、桌
      椅毀損費4 萬50 0元、停課損失9 萬元、搬遷費1 萬7000
      元？」部分，因被上訴人並無可歸責之事由，自無庸再予
      論究，併此敘明。
  (三)上訴人依系爭租約第7 條第2 項及民法第424 條終止系爭租
    約，請求被上訴人返還96年7 月份租金3 萬元及保證金3 萬
    元，亦無理由。
    1.被上訴人抗辯：上訴人請求其修繕系爭房屋後，其即於相
      當期間內修繕完畢等語，尚非有據。
      按系爭租約第7 條第2 項前段約定：如系爭房屋應由被上
      訴人負責修繕，經上訴人定相當期間催告，被上訴人仍未
      修繕完畢，上訴人得提前終止租約，或自行修繕而請求被
      上訴人償還該費用（見上四之(三)）。經核，系爭房屋於96
      年6 月間出現漏水、積水現象，上訴人通知被上訴人修繕
      後，上訴人乃請修理人員進行勘查，並請5 樓鄰居先行修
      繕漏水之管線，再由其分攤修繕費用，上開漏水、積水情
      形並於同年7 月3 日修復等情，業如上述（見上六、(一)、
      2 ）。是故，被上訴人通知上訴人上開漏水、積水情形後
      ，被上訴人已於相當期間內修繕完成。據此，上訴人主張
      其得依系爭租約第7 條第2 項前段約定終止系爭租約云云
      ，即非可採。
    2.上訴人主張：系爭房屋於96年6 月底，瑕疵已危急上訴人
      之安全、健康，而無法再供上訴人作為補習班正常使用等
      情，洵屬有據。
      經查，上訴人主張：系爭房屋於96年6 月底，瑕疵已危急
      上訴人之安全、健康，而無法再供上訴人作為補習班正常
      使用等情，業據其提出與所述相符之照片22紙（見原審卷
      第11頁至第22頁）存卷可查。觀諸上開照片所示，系爭房
      屋於96年6 月間，積水已淹至足踝，牆面壁紙因滲水而產
      生黑褐斑點並脫落，書籍亦因受潮而發霉。是以，上訴人
      主張：系爭房屋於96年6 月底，漏水、積水之瑕疵已危急
      其安全、健康，其自有權於同年6 月底向被上訴人終止系
      爭租約等節，應屬可採。
    3.上訴人主張：其已於96年6 月底通知被上訴人終止系爭租
      約云云，要屬無據。
      (1)按當事人主張有利於己之事實者，就其事實有舉證之責
        任。民事訴訟法第277 條前段定有明文。上訴人主張其
        於96年6 月底終止系爭租約，然為被上訴人所否認，是
        其自應就其已於96年6 月底終止租約乙節，負舉證之責
        。
      (2)經查，證人戊○○證稱：上訴人並未於96年6 月底通知
        要終止系爭租約，而係於同年7 月中旬打電話到其店裡
        ，才通知將終止系爭租約等節（見本院卷第77頁）明確
        ，足見上訴人應係於96年7 月中旬，始通知將於96年7
        月31日終止系爭租約。證人丙○○固證稱：其於第1 次
        至第2 次修繕系爭房屋之間，有聽說上訴人想終止系爭
        租約云云（見本院卷第78頁），然證人丙○○係於96年
        3 月間第1 次修繕系爭房屋、同年4 、5 月間進行第2
        次修繕，是其證稱聽聞上訴人欲終止系爭租約之時間，
        與上訴人主張之96年6 月底不同。從而，尚不得逕以證
        人丙○○之上開證詞，即認定上訴人已於96年6 月底通
        知被上訴人終止系爭租約。
      (3)再者，上訴人雖主張：被上訴人曾於調解程序中自認其
        於96年6 月通知被上訴人終止系爭租約云云。惟查，被
        上訴人於本件調解程序中係抗辯：上訴人於6 月多打電
        話來是說其可能不租了，但未告知將於何時終止系爭租
        約，後來在7 月份因為上訴人補習班執照沒有核發下來
        ，才表示7 月底就不要租了等語。是被上訴人並非自認
        上訴人已於96年6 月底通知其終止系爭租約。上訴人上
        開主張，容有誤會。又縱認上訴人曾於96年6 月底通知
        被上訴人可能不再續租系爭房屋等節屬實，然上訴人並
        未特定將於何時終止系爭租約，且其僅表示可能不再續
        租，其意思表示之內容尚非明確、特定，是其上開陳述
        當不生終止之效力。此外，上訴人復未提出證據證明其
        已於96年6 月底通知被上訴人終止系爭租約，是其上開
        主張，即難採信。
      (4)基此，於96年6 月底，系爭房屋漏水、積水之瑕疵雖已
        危急上訴人之安全、健康，上訴人得依民法第424 條之
        規定，於斯時向被上訴人終止系爭租約。然其並未於96
        年6 月底，向被上訴人為終止系爭租約之意思表示。是
        其主張：其於96年6 月底，因系爭房屋之瑕疵危及其安
        全、健康，而向被上訴人終止系爭租約云云，即不足採
        。
    4.被上訴人抗辯：上訴人於96年7 月中旬，提前終止系爭租
      約，應賠償其1 個月保證金，並給付7 月份租金，應屬可
      採。
      (1)按系爭租約第8 條約定：除有系爭租約前2 條得終止租
        約之情形或有法定得終止租約之事由外，雙方得提前終
        止租約，但應於2 個月前通知對方，且須賠償對方1 個
        月租金（見上四之(二)）。經查，上訴人係於96年7 月中
        旬通知被上訴人終止系爭租約乙節，業據證人戊○○證
        稱明確，應可採。是系爭房屋漏水、積水現象既已於96
        年7 月3 日修復完成，則於同年7 月中旬時，系爭房屋
        應無漏水、積水之瑕疵，上訴人自不得再依民法第424
        條之規定終止系爭租約。上訴人於96年7 月中旬終止系
        爭租約之際，既無系爭租約約定或法定得終止租約之事
        由，則被上訴人依上開約定，請求上訴人賠償1 個月之
        保證金3 萬元，自屬有據。
      (2)稽之上訴人自陳：其告知被上訴人將於96年7 月底終止
        系爭租約，兩造約定其應於96年7 月31日搬離系爭房屋
        ，嗣其於同年8 月2 日結清水、電費後，將系爭房屋鑰
        匙返還上訴人等語以觀，足見系爭租約係於96年7 月31
        日始為終止。上訴人雖主張其於96年7 月間並無使用系
        爭房屋云云。惟查，系爭租約既於96年7 月31日方為終
        止，則被上訴人受領96年7 月份之租金，即非無法律上
        之原因，上訴人有無使用系爭房屋，則非所問。從而，
        上訴人請求被上訴人返還96年7 月份之租金云云，俱無
        足採。
七、綜上所述，被上訴人就系爭房屋於96年6 月間漏水、積水之
    情形，並無故意、過失或可歸責之事由，且上訴人復未證明
    其已於96年6 月底，通知上訴人將於96年7 月31日終止系爭
    租約，且系爭租約係於96年7 月31日方為終止。是則，上訴
    人請求被上訴人賠償其損害，及返還保證金3 萬元、7 月份
    租金3 萬元，為無理由，應予駁回。原審為上訴人敗訴之判
    決，核無違誤，上訴意旨指摘原判決不當，求予廢棄改判，
    為無理由，應駁回其上訴。
八、本件第二審訴訟費用額確定為9,485 元（即上訴人預繳之第
    二審裁判費8,925 元、證人旅費560 元），並應由上訴人負
    擔。
九、本件判決基礎已臻明確，兩造其餘之攻擊防禦方法及訴訟資
    料經本院斟酌後，核與判決不生影響，無一一論述之必要，
    併予敘明。
十、據上論結，本件上訴為無理由，依民事訴訟法第436 條之1
    第3 項、第449 條第1 項、第78條、第87條第1 項，判決如
    主文。
中    華    民    國    98    年    6     月     8    日
                  民事第三庭  審判長法  官  鍾任賜
                                    法  官  施月燿
                                    法  官  林尚諭
以上正本證明與原本無異。
本件判決不得上訴。
中    華    民    國    98    年    6     月    10    日
                                    書記官  游子毅


司法院資訊處製作；財團法人民間司法改革基金會備份。
